【裁判字號】    98,交上易,93
【裁判日期】    981224
【裁判案由】    過失傷害
【裁判全文】
臺灣高等法院高雄分院刑事判決        98年度交上易字第93號
上  訴  人
即  被  告  甲○○
上列上訴人因過失傷害案件，不服臺灣屏東地方法院98年度交易
字第36號中華民國98年8 月4 日第一審判決（起訴案號：臺灣屏
東地方法院檢察署97年度偵字第6901號），提起上訴，本院判決
如下：
    主  文
原判決撤銷。
甲○○因過失傷害人，處拘役伍拾日，如易科罰金，以新台幣壹
仟元折算壹日。
    事  實
一、甲○○考領有普通小型車駕照，於民國97年8 月5 日上午 9
    時15分許，駕駛車牌號碼WH-4257 號自小客車，沿屏東縣屏
    東市○○路13巷2 弄由西往東方向行駛，途經大連路13巷2
    弄與大連路13巷之無號誌交岔路口時，本應注意行經無號誌
    之交岔路口，應減速慢行，作隨時停車之準備，且應注意車
    前狀況，並隨時採取必要之安全措施。而當時天候晴，日間
    自然光線，路面乾燥、無缺陷、亦無障礙物，視距良好，依
    當時情形並無不能注意之情事，竟疏未減速慢行，且未注意
    車前狀況，採取必要之安全措施，適有乙○○持輕型機車駕
    照越級駕駛騎乘車牌號碼356-BDS 號重型機車，原沿大連路
    13巷由南往北方向前進，欲在該路口右轉至大連路13巷2 弄
    ，本亦應注意行經無號誌之交岔路口，轉彎車應暫停讓直行
    車先行，而依當時情形並無不能注意之情事，詎竟疏未暫停
    讓直行車先行，即貿然在該路口直接右轉，致與甲○○所駕
    車輛碰撞。乙○○因而人車倒地，致受有左側蜘蛛膜下腔出
    血、右側硬膜下腔出血併右枕部顱骨骨折及雙側延遲性出血
    與左手擦傷1 ×1 公分之傷害。嗣經警據報前往現場處理，
    甲○○於肇事後在有偵查犯罪職權之公務員查知其犯罪前，
    主動向接獲報案到現場處理之屏東縣政府警察局交通隊警員
    王臺興陳明其為肇事者及肇事經過而接受裁判。
二、案經乙○○訴由屏東縣政府警察局屏東分局報請臺灣屏東地
    方法院檢察署檢察官偵查起訴。
    理  由
壹、程序部分：
    按被告以外之人於審判外之陳述，雖不符前四條之規定，而
    經當事人於審判程序同意作為證據，法院審酌該言詞陳述或
    書面陳述作成時之情況，認為適當者，亦得為證據，刑事訴
    訟法第159 條之5 第1 項定有明文。本件當事人於本院準備
    程序時，已表示對本判決下列所引證據屬被告以外之人在審
    判外陳述之傳聞證據部分，均同意作為證據。本院斟酌上開
    證據並無違法取得之情事，亦無證明力明顯過低之情形，認
    為作為本件被告甲○○認定犯罪有無之證據亦屬適當，是均
    得採為本件論斷之證據。
貳、實體部分：
一、訊據被告甲○○固就前揭駕車與告訴人乙○○於上開時、地
    發生碰撞，致告訴人受有該等傷害乙節，予以是認不爭，惟
    辯稱伊並無過失，肇事原因係由告訴人騎車不慎所致云云。
    經查：
  (一)證人即現場處理警員王臺興於原審審理時結證稱：「至97年
    8 月5 日本件案發當時，任職於屏東縣政府警察局交通隊已
    經服務很久了，大約有6 、7 年。97年8 月5 日當天在大連
    路的交通案件是我去處理。我去現場所看到的情形就是如所
    繪製交通事故現場圖。我所製作事故調查報告表（二）記載
    ，雙方車輛撞擊位置是有看過車子之後才記載。調查報告表
    （二）肇因研判部分是我填的，我對車禍原因有作初步判斷
    。在初步研判上是把乙○○作為主要肇事者。之後是有對雙
    方製作車禍筆錄。有對乙○○製作筆錄，筆錄是我做的。我
    確定所填載的雙方撞擊位置是我親眼到場看到的情形。車禍
    現場照片是我到現場拍攝。」、「（問：當場被告的車輛受
    損狀況，除了車子右前輪上方中間有凹陷及擋風玻璃有毀損
    之外，還有無其他新的撞擊痕跡？）除了那兩個地方之外沒
    有其他新的撞擊痕跡。被告她留在現場，我有詢問被告是否
    為肇事者，被告說她是肇事者。我所拍攝車輛照片，我有確
    實看過並認為哪些痕跡是車禍相關痕跡才拍照，我已經有把
    相關痕跡都拍攝。被告告訴我說她是肇事者之前，我不知道
    何人是肇事者。」、「（問：356-ＢＤＳ機車肇事後，你是
    否有詳細檢查過？（提示車損照片））機車正前方前輪已經
    卡住，現場沒有辦法拖動，機車後方沒有任何撞擊痕跡。此
    外機車左前方及左側車身倒地處有刮擦痕。我有把機車四周
    都有照，車損部分還有特別照清楚。到現場時，被告她說她
    從大連路過來，乙○○從右側過來，乙○○撞到被告的汽車
    右前輪。被告所述和現場車損部分是相符。照片編號4 保險
    桿右方擦痕是舊的痕跡，因為和撞擊痕跡不同。該痕跡是平
    面擦痕，沒有撞擊凹陷的情形。」等語綦詳（見原審卷第22
    -25 頁）。該證人既已服務警察交通隊多年，復有處理車禍
    肇事現場之專業能力，就其在當場所為之處置，衡情當無故
    為出入或因疏忽而違誤之可能；且觀諸警員王臺興於現場所
    拍攝之雙方車損照片，可知被告所駕車輛之車損情形為右前
    輪上方中間有凹陷及擋風玻璃有毀損，該車正面未有車損；
    告訴人所騎機車後方並無任何破損痕跡（分別見警卷第34頁
    編號4 照片、第39頁編號13、14照片、第40頁編號15照片）
    ，另被告所駕車輛前方保險桿右方雖有擦痕，然該痕跡係平
    面擦痕，未有凹陷情形，有上開照片可憑。是若真如告訴人
    所指被告駕車自其後方追撞，證諸經驗法則，則被告所駕車
    輛前方及告訴人所騎機車後方，當均會留有撞擊痕跡，始與
    力學原理相合，然本件雙方車損狀況卻非如此。
  (二)本件肇事當時在該肇事車輛內之證人即被告之同事梁容台於
    偵查中具結證稱：「當時我在甲○○的車上。當天車禍我正
    在整理東西，抬起頭來，我聽到碰一聲，就看到告訴人之安
    全帽飛起來撞到車子的擋風玻璃，我這邊的車門卡住無法開
    啟，所以被告就從外面幫我開啟車門，後來被告叫我趕快打
    電話叫救護車。（提示照片）撞到後，被告就緊急煞車，車
    子就如照片所示，沒有移動過。」等語（見偵查卷第5-6 頁
    ）。該證人雖係被告同事，然既已當庭具結擔保所證屬實，
    自無甘冒偽證罪之處罰而故為虛偽證述之可能。而依其證述
    內容以觀，伊剛好抬起頭來，聽到碰一聲，就看到告訴人之
    安全帽飛起來撞到車子的擋風玻璃，且其這邊的車門卡住無
    法開啟，所以被告就從外面幫伊開啟車門等情，稽之卷附照
    片編號12、13、14等3 張（見警卷第38-39 頁），其中編號
    12、13所示確有該肇事車輛之前葉子板（即右前輪上方）凹
    陷之情形，以致右前門因該葉子板凹陷，而導致其與葉子板
    間之接合處縫隙擴大，而使該車門難以開啟之情；至照片編
    號14所示該肇事車輛擋風玻璃右側邊緣上方，確有一處遭撞
    擊之擴散性裂痕，凡此均與證人所述情節相符，是該證人所
    證述之前揭內容當屬實情，而洵堪採信。
  (三)綜上證人所述，復參以卷附道路交通事故現場圖、道路交通
    事故調查報告表(一)、(二)、診斷證明書各1 紙及相片25幀，互
    核勾稽，堪認本件車禍係被告駕駛肇事車輛行經該無號誌交
    岔路口之肇事地點時，未注意應減速慢行，作隨時停車並注
    意車前狀況採取必要安全措施之準備，適告訴人越級駕駛所
    騎乘之車牌號碼356-BDS 號重型機車亦行駛至該交岔路口，
    且未應注意行經無號誌之交岔路口，轉彎車應暫停讓直行車
    先行，疏未暫停讓直行車先行，即貿然在該路口直接右轉，
    致與甲○○所駕車輛碰撞而生。告訴意旨雖一再指訴本件之
    肇事情形，係被告駕車自其後方追撞云云，容有誤會。
二、按行經無號誌之交岔路口，應減速慢行，作隨時停車之準備
    ；又汽車行駛時，駕駛人應注意車前狀況，並隨時採取必要
    之安全措施，道路交通安全規則第93條第1 項第2 款、第94
    條第3 項分別定有明文。被告既考領有合格駕照，其駕駛車
    輛自應注意上述道路交通安全規定並予遵守，而依當時狀況
    ，又無不能注意之情事，詎仍疏未注意，經過上開路口時因
    未減速慢行，作隨時停車之準備，且未注意車前狀況，而未
    見告訴人乙○○在該路口直接右轉，以致肇事，被告之駕駛
    行為顯有過失。再本件道路交通事故前經檢察官送請臺灣省
    高屏澎區車輛行車事故鑑定委員會鑑定後，嗣再送請臺灣省
    車輛行車事故覆議鑑定委員會鑑定，結果均認「甲○○駕駛
    自小客車，行經無號誌交岔路口未注意車前狀況，並隨時採
    取必要之安全措施，為肇事次因」，則有臺灣省高屏澎區車
    輛行車事故鑑定委員會97年11月26日高屏澎區970789案鑑定
    意見書及臺灣省車輛行車事故覆議鑑定委員會98年2 月16日
    覆議字第0986200498號函所附之覆議意見書在卷可稽（分別
    見偵卷第29-30 頁、第32頁）。亦與本院認定之事實及肇事
    原因相符，益足證被告確有過失。至告訴人未暫停讓直行車
    先行，即貿然在該路口直接右轉，與道路交通安全規則第
    102 條第7 款之規定有違，致發生本件道路交通事故，固亦
    與有過失，然仍不能因此而解免被告之罪責。從而，本件告
    訴人既因被告之上開過失致受有前述傷害，足認被告之該過
    失行為與告訴人所受之傷害間，顯有相當因果關係。被告所
    辯其並無過失云云，要不足採。本件事證明確，被告犯行至
    堪認定。
三、核被告甲○○所為，係犯刑法第284 條第1 項前段之普通過
    失傷害罪。又被告於肇事後在有偵查犯罪職權之公務員查知
    其犯罪前，主動向接獲報案到現場處理之屏東縣政府警察局
    交通隊警員王臺興陳明其為肇事者及肇事經過而接受裁判等
    情，業據證人王臺興於原審審理時證述如前（見原審卷第24
    頁），並有屏東縣政府警察局屏東分局道路交通事故肇事人
    自首情形記錄表1 紙在卷足憑（見警卷第31頁），茲依刑法
    第62條前段之規定予以減輕其刑。
四、原審據以論處被告上開罪刑，固非無見；惟查，(一)刑罰之量
    定，固屬法院自由裁量之職權行使，然刑法第57條明定科刑
    時應以行為人之責任為基礎，並審酌一切情狀，尤應注意該
    條所列各款情形，以為科刑輕重之標準。本件既認定被告係
    屬過失犯行，當無所謂犯罪「動機」、「目的」或「手段」
    可言。原判決於審酌本件被告科刑之情狀時，竟仍予審酌該
    等情形，顯未能區分故意與過失之犯罪型態，而與本件之過
    失犯罪，難以相容，自有未恰；(二)原判決第4 頁理由三、所
    引臺灣省車輛行車事故覆議鑑定委員會之覆議意見書，字號
    為「980022」（見原判決第4 頁、第9 頁），惟稽之卷內並
    無該件意見書可循，顯與卷證資料不符，同有未當。(三)被告
    上訴後，就本件肇事復改口否認有何過失乙節，則為原審量
    刑所未及審酌，併此敘明。被告上訴意旨以原判決量刑未予
    斟酌告訴人之過失情節較重，並否認其有過失云云，指摘原
    判決不當，自無理由，惟原判決既有上開可議之處，仍屬無
    可維持，應予撤銷改判。爰審酌被告迄今尚未與告訴人乙○
    ○達成和解，以賠償損害，然衡諸本件肇事責任告訴人過失
    之程度較被告為重，且係越級之無照駕駛違規，及被告生活
    狀況、智識程度、於本院審理時改口否認過失之犯後態度，
    與告訴人所受之傷勢不輕等一切情狀，仍量處如主文第2 項
    所示與原審相同之刑，並諭知易科罰金之折算標準，以資懲
    儆。
據上論斷，應依刑事訴訟法第369 條第1 項前段、第364 條、第
299 條第1 項前段，刑法第284 條第1 項前段、第62條前段、第
41條第1 項前段，刑法施行法第1 條之1 ，判決如主文。
本案經檢察官劉玲興到庭執行職務。
中    華    民    國    98    年    12    月    24    日
                    刑事第三庭  審判長法  官 莊崑山
                                      法  官 張意聰
                                      法  官 莊松泉
以上正本證明與原本無異。
本判決不得上訴。
中    華    民    國    98    年    12    月    24    日
                                      書記官 葉淑華
附錄本件判決論罪科刑法條：
刑法284條第1項前段
因過失傷害人者，處6 月以下有期徒刑、拘役或500 元以下罰金
。


司法院資訊處製作；財團法人民間司法改革基金會備份。
